【裁判字號】    97,重上,48
【裁判日期】    971014
【裁判案由】    清償借款
【裁判全文】
臺灣高等法院臺中分院民事判決          97年度重上字第48號
上  訴  人  丁○○
            辛○○
            戊○○
兼上一人
法定代理人  庚○○
前列四人共同
訴訟代理人  己○○
被上訴人    台灣銀行股份有限公司
法定代理人  丙○○
訴訟代理人  甲○○
複代理人    乙○○
上列當事人間請求清償借款事件，上訴人對於民國97年3月24日
臺灣臺中地方法院96年度訴字第2821號第一審判決提起上訴，本
院於97年9月30日言詞辯論終結，判決如下：
    主  文
原判決關於命上訴人丁○○、辛○○、戊○○在其所繼承之財產
範圍內與上訴人庚○○連帶給付超過新台幣陸佰萬元，及自民國
91年10月22日起至清償日止按年息9.16%計算之利息，並自民國
91年10月22日起至清償日止，按上開利率百分之20計算之違約金
部分，及訴訟費用之裁判（除確定部分外）均廢棄。
上開廢棄部分，被上訴人在第一審之訴駁回。
其餘上訴駁回。
第一審（除確定部分外）、第二審訴訟費用由上訴人丁○○、辛
○○、戊○○在其所繼承之財產範圍內與上訴人庚○○連帶負擔
。
    事實及理由
甲、程序方面：
    被上訴人於民國（下同）96年7月1日與中央信託局股份有限
    公司（下稱中央信託局）合併，中央信託局為消滅公司，被
    上訴人為存續公司，原屬中央信託局之權利義務均因而歸屬
    被上訴人，有經濟部96年7月2日經授商字第09601142020號
    函、行政院金融監督管理委員會95年12月22日金管銀(二)字第
    09500534260號函附卷可參，合先敘明。
乙、實體方面：
壹、被上訴人方面：
    被上訴人起訴主張：訴外人即債務人蔡淑玲於83年5月17日
    邀同上訴人庚○○為連帶保證人與被上訴人簽訂不動產擔保
    放款借據，向被上訴人（合併前為中央信託局）借款新台幣
    （下同）600萬元，約定借款期間自83年5月17日起至84年5
    月16日止，利息依被上訴人銀行基本放款利率加0.9%計算，
    自撥款日起每屆滿1個月調整1次，於每月七日前繳納利息，
    並約定債務人如有一期未履行，即視為全部到期，債務人利
    息遲付逾1年後，經催告不還時，被上訴人得將遲付之利息
    滾入原本計算複利（目前年息為9.16%）；借款人未依契約
    規定期限清償本息時，除逾期部分利率改按逾期當時計收利
    率再加4%計算利息外，其逾期在6個月以內，按逾期利率10%
    ，逾期超過6個月以上部分，按逾期利率20%計付違約金，至
    全部借款清償為止（以下稱系爭借款契約）。詎債務人蔡淑
    玲自84年4月1日起即未繳付利息，依約借款應視為全部到期
    ，迄尚積欠被上訴人600萬元及自84年4月1日起至清償日止
    之利息、違約金，迭經催討，均置之不理。而債務人蔡淑玲
    嗣於86年11月15日死亡，上訴人丁○○、辛○○、戊○○及
    訴外人蔡淑玲之配偶庚○○均為其繼承人，對其債務負連帶
    清償責任，爰依消費借貸、連帶保證及繼承之法律關係，提
    起本件訴訟。
貳、上訴人方面：
    上訴人則以：(一)訴外人廣威建設有限公司（下稱廣威公司）
    於81年間，於坐落台中縣大里市○○段103地號等38筆土地
    上興建案名「廣威家天下」之預售屋，因而向合併前之中央
    信託局信託處辦理融資貸款一億二千萬元，並以前揭房屋坐
    落之土地為擔保，於土地上設定最高限額抵押權一億四千三
    百萬元。上訴人之被繼承人蔡淑玲於83年間，因向廣威公司
    購買「廣威家天下」之預售屋乙戶，為供支付房地價款，故
    而與被上訴人簽訂系爭借款契約，蔡淑玲與被上訴人簽訂系
    爭借款契約時，乃以蔡淑玲所購買之房地（即台中縣大里市
    ○○段104-3地號土地及同段1487建號建物，以下稱系爭土
    地及系爭建物）設定第一順位抵押權，為系爭借款契約生效
    之條件，詎被上訴人竟在廣威公司未塗銷前述因建築融資貸
    款而在土地上所設定之最高限額抵押權，且明知廣威公司無
    法對蔡淑玲負權利瑕疵擔保責任之情形下，竟利用其與蔡淑
    玲及其他預售屋承購戶曾簽定借款契約，而於83年5月17日
    撥款至蔡淑玲之帳戶，再於撥款同日利用職權將款項轉出，
    以抵償廣威公司之融資貸款，而將債務轉由蔡淑玲及其他預
    售屋承購戶承擔，然因蔡淑玲及其他承購戶之借款金額仍不
    足清償廣威公司之融資貸款金額，復拒絕塗銷廣威公司於土
    地所設定之抵押權，致蔡淑玲及其他預售屋承購戶所購買之
    房屋坐落土地均設有二個抵押權而受損害。被上訴人違反與
    蔡淑玲間以所購房地設定第一順位抵押權為契約生效停止條
    件之約定，於條件成就前即於83年5月17日將貸款600萬元撥
    戶蔡淑玲帳戶，隨即於同日將該筆款項轉出，因蔡淑玲從未
    以任何形式支配過該筆款項，不符消費借貸為要物契約之要
    件，被上訴人與蔡淑玲間債權債務關係自不存在。且被上訴
    人假借對建商債權之執行，將建商之債務轉由蔡淑玲及其他
    承購戶承擔，其行使權利實以損害上訴人權益為主要目的，
    亦違反誠信原則，上訴人庚○○之連帶保證契約無效。(二)又
    蔡淑玲已於86年11月15日死亡，繼承開始時，上訴人丁○○
    、辛○○、戊○○均為限制行為能力人，依修正後民法第11
    53條規定，對蔡淑玲之系爭借款債務，僅以所得遺產為限負
    清償責任。(三)另蔡淑玲既已提供前述104之3地號土地及1487
    建號建物設定最高限額抵押權720萬元予被上訴人，縱有債
    權已屆清長期而未受清償之事實，被上訴人自得依法聲請拍
    賣抵押物就其賣得價金受償，其權利即已受充分保障，其再
    提起本訴實無權利保護必要等語，資為抗辯。
參、原審經審酌兩造所提出之攻擊防禦方法後，認定系爭借款契
    約已合法生效，被上訴人與蔡淑玲間消費借貸之法律關係存
    在，然上訴人丁○○、辛○○、戊○○在繼承開始時，均為
    限制行為能力人，就其被繼承人蔡淑玲之系爭借款債務，自
    僅以所得遺產為限，負連帶清償責任，從而判決上訴人應連
    帶給付系爭借款本金600萬元及自84年4月1日起至清償日止
    按年息9.16%計算之利息，並自84年6月2日起至清償日止，
    其逾期在6個月以內者，按上開利率百分之10，逾期超過6個
    月者，就超過部分，按上開利率百分之20計算之違約金，在
    上訴人丁○○、辛○○、戊○○於繼承遺產之限度內與上訴
    人庚○○應連帶負清償責任，並為假執行之宣告，另駁回被
    上訴人逾上開部分之請求。上訴人對原判決聲明不服，於本
    院聲明：原判決不利於上訴人部分廢棄。上廢棄部分，
    被上訴人在原審之訴及假執行之聲請均駁回。被上訴人則聲
    明：上訴駁回。（被上訴人就原審駁回其請求之部分並未聲
    明不服，此部分業已確定。）
肆、兩造不爭執之事實：（本院卷第88、89頁）
    下列事實為兩造不爭執（本院卷第88、89頁），且有不動產
    擔保放款借據（原審卷第6頁）、被上訴人查詢單（原審卷
    第7頁）、戶籍謄本（原審卷第16至20頁）、中央信託局個
    人貸款授信審查表（原審卷第38頁）、不動產擔保品估價表
    、個人放款徵信報告表（原審卷第39頁）、取款憑條（原審
    卷第40、41頁）、印鑑卡（原審卷第88頁）、土地登記謄本
    、建物登記謄本（原審卷第49至52頁）、存摺（原審卷第60
    頁）、借款聲請書（原審卷第61頁）等附卷可稽，堪信為真
    實：
一、上訴人之被繼承人蔡淑玲於83年5月17日邀同上訴人庚○○
    為連帶保證人，與被上訴人簽訂不動產擔保放款借據，向被
    上訴人借款600萬元。
二、被上訴人於83年5月17日撥款600萬元至借款人蔡淑玲在被上
    訴人處所開設之帳戶內，復於同日自蔡淑玲帳戶轉出。
三、訴外人廣威公司交付蔡淑玲之房地，其中土地部分（即台中
    縣大里市○○段104-3地號土地）尚有以廣威公司等人為債
    務人之第一順位最高限額抵押權一億四千三百萬元登記未塗
    銷。
四、借款人蔡淑玲自84年4月1日起即未依約繳納系爭借款之本息
    ，迄今尚有本金600萬元及利息、違約金未清償。
五、蔡淑玲於86年11月15日死亡，上訴人分別為蔡淑玲之配偶及
    子女，為蔡淑玲之繼承人，惟上訴人丁○○、辛○○、戊○
    ○在繼承開始時，均為限制行為能力人。
六、卷內之蔡淑玲印鑑卡影本與原本相符。
伍、本件之爭點：(1)蔡淑玲與被上訴人間的陸佰萬借款契約是否
    曾經約定以蔡淑玲所購入的房地設定第一順位抵押權為系爭
    借款契約生效的停止條件？(2)系爭消費借貸契約有無符合要
    物性？(3)系爭印鑑卡是否蔡淑玲所寫，開戶的存款契約是否
    成立？(4)被上訴人本件之起訴是否欠缺權利保護必要？
一、蔡淑玲與被上訴人間的陸佰萬借款契約是否曾經約定以蔡淑
    玲所購入的房地設定第一順位抵押權為系爭借款契約生效的
    停止條件？
（一）被上訴人主張與上訴人之被繼承人蔡淑玲間有系爭借款契
      約存在等語，上訴人則抗辯系爭借款契約簽定時，蔡淑玲
      與被上訴人約定需以房地設定第一順位抵押權為系爭借款
      契約之生效要件，蔡淑玲所購土地部分因尚有以廣威公司
      等人為債務人之第一順位抵押權存在，致無法設定第一順
      位抵押權，故而系爭契約之生效要件尚未成就云云。
（二）經查，遍觀卷附蔡淑玲與被上訴人所簽定之不動產擔保放
      款借據之內容（原審卷第6頁），該借據內並無系爭借款
      契約需嗣蔡淑玲所購房地辦理第一順位抵押權時，方生效
      力之約定，而於卷附「中央信託局個人貸款授信審查表」
      （下稱授信審查表，見原審卷第38頁）中固有「土地九折
      建物八折放款值計新台幣七一六五千元設定第一順位抵押
      權新台幣七二００千元。」之記載，惟該授信審查表案由
      欄已記明「蔡淑玲申請短期週轉金放款新台幣六０００仟
      元，期限一年，提請核定案」，且上開內容係記載於「建
      議承做條件」欄內，並該授信審查表上並無蔡淑玲及被上
      訴人之簽章，僅有被上訴人各單位承辦人之簽章，顯見該
      授信審查表僅係被上訴人內部之授信審查文件，委不足據
      為蔡淑玲有與被上訴人約定系爭借款契約需以辦理第一順
      位抵押權為契約生效停止條件之約定；上訴人雖以依授信
      審查表所載，被上訴人所屬經辦員係於83年4月22日提出
      申請，4月27日核貸，是以蔡淑玲系爭借款契約於83年5月
      17日前即已簽訂等語，查依授信審查表所載（本院卷第46
      頁），系爭借貸契約之審核，係由副理於4月27日最後核
      章，是以系爭借款契約應係簽訂於83年4月27日之後，然
      查本件上訴人所以主張系爭借款契約無效者，其理由乃蔡
      淑玲係以系爭土地設定第二順位抵押權予被上訴人，非指
      建物，雖系爭建物於83年5月3日始辦妥所有權登記，然系
      爭土地於83年3月14日即已辦妥所有權登記為蔡淑玲所有
      （原審卷第49頁），其時蔡淑玲只要至地政機關查詢，即
      可輕易獲知土地上廣威公司之第一順位抵押權是否已塗銷
      ，蔡淑玲猶於83年4月22日提出借款申請，並於83年4月27
      日後之83年5月17日與被上訴人簽訂系爭借款契約，且於
      被上訴人撥款後復按期繳納利息至84年3月31日止，足見
      上訴人抗辯蔡淑玲於與被上訴人簽訂系爭借款契約時，曾
      與被上訴人約定系爭借款契約應以蔡淑玲所購房地設定第
      一順位抵押權為契約生效之停止條件云云，尚難遽予採信
      。
（三）上訴人雖以授信審查表雖屬被上訴人內部之授信審查文件
      ，但非屬機密文件，並可隨時提供授信對象申請閱覽，基
      於信賴原則，其核定之內容對授信對象亦應受拘束云云，
      然查系爭借款契約之條件應以顯示於不動產擔保放款借據
      之內容為判斷之依據，上開授信審查表所言及「土地及建
      物設定第一順位抵押權」云云既未顯示於不動產擔保放款
      借據內，即表示借貸雙方當事人非以此為借貸契約成立或
      生效之要件，況倘蔡淑玲以設定第一順位抵押權為契約生
      效之停止條件，則於此重要之事項，何以未於簽訂不動產
      擔保放款借據時載明，復於取得土地所有權登記，知悉土
      地上尚有廣威公司之第一順位抵押權後，仍未附條件的出
      申請，並簽訂系爭借款契約，是以應認蔡淑玲並無以系爭
      土地及建物設定第一順位抵押權為契約生效之停止條件之
      意思，上訴人主張授信審查表亦拘束蔡淑玲云云，尚難採
      信。
（四）上訴人又提出台灣銀行97年4月14日銀授審乙字第0970012
      5301號函（見本院卷第47頁）「說明二：依本行規定提供
      擔保之不動產應設定第一順位抵押權於本行，若所提供之
      不動產已設定最高限額抵押權予第三人，經本行評估借款
      人信用及還款能力，核估擔保品剩餘放款值者，得設定次
      順位抵押權與本行，並於扣除前順位抵押權設定金額後之
      剩餘放款值範圍內承作擔保授信。說明三：若台端之不動
      產前向其它銀行借款新台幣500萬元，已設定最高限額抵
      押權600萬元，...惟依本行之規定，本行核估該不動產值
      ，係扣除前順位抵押權設定金額600萬元（非扣除目前餘
      欠250萬元）後，就剩餘放款值內承作擔保授信。」主張
      由上函說明顯示，被上訴人承作抵押放款將不動產應設定
      第一順位抵押權，乃是強制規定，故依此函說明所述之授
      信標準衡量，系爭借款土地與建物僅能設定第一順位抵押
      權並無設定次順位抵押權之條件云云（本院卷第41頁）。
      然查上開函文僅係金融機構為保障其貸款之能獲足額擔保
      及清償而為之授信審核放款額度審查機制，並非法律之強
      制規定，且金融機構設定第二順位抵押權，嗣因估價過高
      或不動產行情跌價以致貸款無法完全獲償之情形，亦所在
      多有，並非可據此即認原先之借貸契約不成立或無效，是
      以上訴人以上開台灣銀行之一般核估擔保品價值而決定擔
      保授信額度之作法來否定系爭借款契約之效力，實非有據
      。
（五）上訴人又以蔡淑玲於被上訴人撥款後為促成契約條件之成
      就，與被上訴人在談判過程中，曾繳納數期利息，係情非
      得已之權宜措施云云（本院卷第39頁），然查上訴人於上
      訴理由訴狀內明載及本院準備程序中陳明系爭借款之目的
      是為支付購買系爭建物及土地之尾款（原審卷第116頁、
      本院卷第39頁），而系爭土地及建物確已由廣威公司移轉
      為蔡淑玲所有，即表示蔡淑玲購買系爭建物及土地之尾款
      業已付清，嗣後蔡淑玲並依系爭借款契約之約定繳納利息
      ，當係承認系爭借款契約有效之故，苟係為與被上訴人溝
      通協調，豈有繳納利息近一年之理，是以上訴人辯稱繳利
      息是權宜措施，並非承認系爭借款云云，亦非可採。
二、系爭消費借貸契約有無符合要物性？
（一）上訴人又以被上訴人於83年5月17日將貸款金額600萬元撥
      入蔡淑玲帳戶後，又於同日將款項轉出，蔡淑玲未以任何
      形式支配過該筆貸款，違背消費借貸契約為要物契約之規
      定，抗辯兩造間債權債務關係不存在云云。
（二）經查，被上訴人於83年5月17日將系爭借款金額600萬元匯
      入蔡淑玲在被上訴人銀行所開設之帳戶內，復於同日自蔡
      淑玲帳戶轉出，為兩造不爭執之事實，上訴人雖抗辯蔡淑
      玲從未以任何形式支配過系爭款項。惟查，依蔡淑玲與被
      上訴人間之系爭借款契約第一條「本借款授權貴局逕行劃
      入蔡淑玲在貴局活儲存款第8219-4帳號帳戶或由貴局開具
      借款人抬頭支票交付借款人，即作為收到借款不另立收據
      。」之約定，被上訴人將系爭借款款項逕行劃入蔡淑玲在
      被上訴人銀行所開設之前述帳戶內，自屬已依系爭借貸契
      約約定之方式交付借款，於消費借貸契約為要物契約之性
      質，並無何不符之處；再依蔡淑玲於被上訴人銀行開設上
      揭活儲存款帳戶時留存於被上訴人之印鑑卡，取款時僅憑
      與該印鑑卡上之「蔡淑玲」印鑑印文相符之印文乙式即為
      有效，並未約定取款時必須蔡淑玲親自簽名，亦有該印鑑
      卡在卷足憑（原審卷第88頁），則縱蔡淑玲未親在取款憑
      條上簽名，只要取款憑條上蓋有與印鑑卡上所約定相符之
      印文，被上訴人即應憑以付款，本件蔡淑玲既在取款憑條
      上蓋用與上揭活儲存款帳戶印鑑卡上印文相符之印章，自
      屬蔡淑玲支配其帳戶內款項之行為，被上訴人憑以將蔡淑
      玲帳戶內之款項轉出，乃依蔡淑玲指示所為之行為，洵無
      不當，上訴人以取款憑條上「蔡淑玲」字跡非蔡淑玲所親
      寫，抗辯蔡淑玲未以任何形式支配過系爭款項，系爭借款
      契約違背消費借貸契約為要物契約之規定，兩造間債權債
      務關係不存在云云，要不足採。
（三）上訴人辯稱被上訴人（原中信局）明知其業務規章及活期
      儲蓄存款注意事項第6項有「取款憑條不得單獨使用」之
      規定，卻僅憑一張非蔡淑玲所書之取款憑條（本院卷第75
      頁），於83年5月17日將系爭借款金額600萬元匯入蔡淑玲
      之帳戶內，復於同時自蔡淑玲帳戶轉出，其行為顯已違反
      銀行法及其業務規章之規定云云，並提出8219-4活期儲蓄
      存摺內頁及被上訴人台中分行97年4月10日回函（均影本
      ）為證（本院卷第48、49頁），經查活期儲蓄存摺內頁之
      活期儲蓄存款注意事項第6項雖記載：本存款存取款項時
      ，均請隨帶存摺並填具存款或取款憑條，一併辦理，取款
      憑條不得單獨使用等語，然查此係針對櫃台領款而言，乃
      為確保持有存摺之人始能領款故有上開注意事項，以防遭
      他人盜領。與本件蔡淑玲係將取款憑條置於被上訴人處，
      委由被上訴人處理清償買賣尾款事宜不同（詳後述）。
（四）上訴人復辯稱蔡淑玲並未授權被上訴人自蔡淑玲帳戶內領
      款云云，然查本件訴外人蔡淑玲於簽訂不動產放款借據時
      ，第一條已載明「本借款授權貴局逕行劃入蔡淑玲在貴局
      活儲第8219-4號帳戶．．．，即作為收到借款不另立收據
      。」第六條並載明「借款人為償還本借款所發生之本金、
      利息、遲延利息、違約金及費用等，自訂約日起授權貴局
      直接從借款人在貴局所開立之活儲存款第8219-4號帳戶內
      轉帳撥付，無須借款人另具取款憑條，該帳戶存款如有不
      足撥付時，由借款人負責補足。」（原審卷第6頁），足
      見蔡淑玲有授權被上訴人直接自渠活儲存款第8219-4號帳
      戶內轉帳撥付系爭借款所發生之本金、利息、遲延利息、
      違約金及費用等，又上訴人於上訴理由訴狀內明載及本院
      準備程序中陳明系爭借款之目的是為支付購買系爭建物及
      土地之尾款（原審卷第116頁、本院卷第39頁），故蔡淑
      玲於簽訂系爭借款契約之同時，一併在被上訴人處開立活
      儲8219-4號帳戶，備好印鑑卡，並將蓋好取款印鑑章之取
      款憑條交予被上訴人，以便由被上訴人將蔡淑玲借得之款
      項匯入廣威公司之帳戶以清償買賣尾款，誠與蔡淑玲借用
      系爭款項之目的相符，此由與蔡淑玲於同一日即83年5月
      17日向被上訴人貸得款項之訴外人陳和卿、張素娥、林銘
      昌、彭秀鳳等人，亦均於同一日將借得款項直接匯入廣威
      公司718-3帳戶內，廣威公司即於同日將渠718-3帳戶內之
      款項提出並匯予被上訴人以為還款，此有被上訴人所提出
      之上開借款人之存款憑條、取款憑條及廣威公司之存款憑
      條、取款憑條、分戶借款人之撥款及匯款作業流程表、廣
      威公司之中期擔保借款契約（以上均為影本）在卷可稽（
      原審卷第88至98頁），可知該等購屋戶向被上訴人借款之
      目的，均係為給付買賣價金無誤，而以蔡淑玲及訴外之上
      開借款人均將蓋好印鑑章之取款憑條置放被上訴人之情形
      觀之，應係委任被上訴人代為處理清償買賣尾款之意，依
      民法第531條之反面解釋，清償買賣尾款既非依法應以文
      字為之，則處理權之授與自無須以文字為之，今蔡淑玲既
      已將蓋好印鑑章之取款憑條置放被上訴人處，應認蔡淑玲
      與被上訴人間已有委任被上訴人代為處理清償買賣尾款事
      宜之合意，上訴人抗辯被上訴人並未獲蔡淑玲授權領款云
      云，洵屬無據。上訴人雖又主張蔡淑玲早於83年3月14日
      、83年5月3日即已辦妥其所購房地之所有權之移轉登記，
      故83年5月17日之系爭借款並非用以清償所購系爭房地之
      尾款云云，然查系爭借款確係用以清償蔡淑玲向廣威公司
      購買系爭房地之尾款，有上開被上訴人所提出之蔡淑玲存
      款憑條、取款憑條及廣威公司之存款憑條、取款憑條、分
      戶借款人之撥款及匯款作業流程表、廣威公司之中期擔保
      借款契約（以上均為影本）可稽（原審卷第88至98頁），
      且上訴人於上訴理由訴狀內明載及本院準備程序中陳明系
      爭借款之目的是為支付購買系爭建物及土地之尾款（原審
      卷第116頁、本院卷第39頁），系爭借款撥貸之前即已辦
      妥所有權之移轉登記，此適足以說明廣威公司為求確能獲
      得買賣價金之清償，而有要求蔡淑玲將蓋好之取款憑條置
      放被上訴人處，以供被上訴人撥款至廣威公司帳戶之用之
      必要，當不能據所有權之移轉登記時間而否認系爭借款契
      約之效力。
三、系爭印鑑卡是否蔡淑玲所寫，開戶的存款契約是否成立？
（一）上訴人再辯稱印鑑卡係被上訴人嗣後更換（本院卷第88頁
      背面），印鑑卡上之蔡淑玲姓名並非蔡淑玲本人所簽云云
      ，然查上訴人所辯蔡淑玲之印鑑卡係遭被上訴人嗣後更換
      一情，為被上訴人所否認，而上訴人於原審時並未爭執印
      鑑卡之真正，經原審判決後始為印鑑卡遭更換之抗辯，復
      未舉證證明此變態事實，是以此部分所辯殊難採信；又被
      上訴人雖不爭執印鑑卡上之戶名及帳戶號碼可能非蔡淑玲
      所寫，但陳稱銀行業辦理存款或放款之申請書有時由家人
      或代書或建設公司的人等所代寫等語（本院卷第56頁背面
      ）經查印鑑卡之重要性乃在於其中「取款印鑑」之形式，
      至於印鑑卡上之戶名處並非表示本人所簽之意，是以印鑑
      上之戶名處由他人代寫，並非即可否認印鑑卡之效力，是
      以上訴人於二審中始以印鑑卡上之戶名及帳號處非蔡淑玲
      寫而質疑印鑑卡之效力，實非可採。
（二）上訴人又質疑蔡淑玲開戶的存款契約是否成立云云，然查
      本件訴外人蔡淑玲於簽訂不動產放款借據時，第一條已載
      明「本借款授權貴局逕行劃入蔡淑玲在貴局活儲第8219-4
      號帳戶．．．，即作為收到借款不另立收據。」（原審卷
      第6頁），而上訴人並不爭執上開不動產放款借據之真正
      ，則依上開條文第1條約定，蔡淑玲既已授權被上訴人將
      借款劃入活儲第8219-4號帳戶內，當係確有開戶之真意，
      上訴人所辯，亦無可採。
四、被上訴人本件之起訴是否欠缺權利保護必要？
    系爭借款契約已合法生效，被上訴人與蔡淑玲間消費借貸之
    法律關係存在，已詳如前述，而蔡淑玲所購入土地部分，尚
    有以廣威公司等人為債務人之第一順位抵押權未為塗銷部分
    ，乃屬廣威公司基於買賣之法律關係，應對買受人即蔡淑玲
    負權利瑕疵擔保責任之問題，基於債之相對性，自不得以之
    對抗被上訴人，且本件被上訴人係基於與蔡淑玲間消費借貸
    契約、與上訴人庚○○間連帶保證契約及繼承之法律關係，
    訴請清償借款，乃屬依法行使其權利，並非訴請上訴人清償
    廣威公司對被上訴人所負債務，難認有何違反誠信原則之處
    。至被上訴人因系爭借款，曾經蔡淑玲提供所購買之台中縣
    大里市○○段104-3地號土地、同段1487建號建物為擔保，
    設定最高限額720萬元抵押權，被上訴人得依法聲請拍賣抵
    押物以求償，固屬當然，惟抵押權係屬物之擔保，而消費借
    貸契約、連帶保證契約係屬債之契約，被上訴人究竟擇何方
    式以取得執行名義，得自行選擇之，且上開方式得合併為之
    ，要難僅因被上訴人為抵押權人，即謂被上訴人起訴欠缺權
    利保護必要。
陸、上訴人辯稱利息及違約金之請求權僅有五年，超過五年部分
    ，被上訴人之請求權已罹於時效一情，為被上訴人所自認（
    本院卷第56頁背面），而被上訴人係於96年10月22日提起本
    件訴訟，起訴狀繕本於96年10月23日送達上訴人，是以被上
    訴人僅能請求自91年10月22日起至清償日止按年息9.16%計
    算之利息，並自91年10月22日起至清償日止，按上開利率百
    分之20計算之違約金，超過上開部分，被上訴人之利息、違
    約金之請求為無理由，應予駁回。
柒、綜上所述，被上訴人本於消費借貸契約、連帶保證契約及繼
    承之法律關係，請求上訴人連帶給付600萬元，及自91年10
    月22日起至清償日止按年息9.16%計算之利息，並自91年10
    月22日起至清償日止，按上開利率百分之20計算之違約金，
    為有理由（上訴人丁○○、辛○○、戊○○僅於繼承遺產之
    限度內與上訴人庚○○負連帶清償責任），超過上開部分上
    訴人之請求，為無理由，應予駁回。原審就超過上開應准許
    部分，為上訴人敗訴之判決，自有未洽。上訴意旨就此部分
    指摘原判決不當，求予廢棄改判，為有理由。至於上開應准
    許部分，原審判命上訴人給付，核無違誤，上訴意旨，就此
    部分，仍執陳詞，指摘原判決不當，求予廢棄，為無理由，
    應駁回其上訴。
捌、本件事證已臻明確，兩造關於被上訴人所屬員工因廣威公司
    借貸一事所涉刑事案件（台灣高等法院94年度上訴字第1151
    號刑事案），確定判決雖認定中央信託局臺中分局於辦理廣
    威公司16分戶貸款時，於各分戶所有權人之建物設定第一順
    位抵押，土地設定第二順位抵押之情形下，即予撥款以償還
    其等在信託處之建築融資貸款，並塗銷各該戶持有土地之前
    順位抵押權，然因未比照「代償方式」辦理，以致廣威公司
    隨意指定塗銷設定抵押權對象，造成九戶分戶所有權人已撥
    款償還，土地抵押權卻未見塗銷，而造成中央信託局無法就
    該部分土地取償之情形，業經本院依職權調閱上開刑事卷查
    明，然其乃被上訴人內部人員之作業疏失，與訴外人蔡淑玲
    確有向被上訴人借款並用以清償購買系爭房地之尾款無涉，
    又其餘主張、抗辯暨攻擊防禦方法，經審酌均於判決結果無
    影響，毋庸一一贅述。
據上論結，本件上訴為一部有理由，一部無理由，依民事訴訟法
第450條、第449條第1項、第79條、第85條第2項，判決如主文。
中    華    民    國    97    年    10    月    14    日
                  民事第二庭    審判長法  官  邱森樟
                                      法  官  翁芳靜
                                      法  官  蔡秉宸
以上正本係照原本作成。
如對本判決上訴，須於收受判決送達後二十日內向本院提出上訴
書狀，其未表明上訴理由者，應於提出上訴後二十日內向本院提
出上訴理由書（須按他造人數附具繕本）。
上訴時應提出委任律師為訴訟代理人之委任狀。具有民事訴訟法
第四百六十六條之一第一項但書或第二項之情形為訴訟代理人者
，另應附具律師及格證書及釋明委任人與受任人有該條項所定關
係之釋明文書影本。
                                      書記官  洪麗華
中    華    民    國    97    年    10    月    14    日
                                                      Ａ


司法院資訊處製作；財團法人民間司法改革基金會備份。
